【裁判字號】    92,上易,1360
【裁判日期】    921127
【裁判案由】    詐欺
【裁判全文】
臺灣高等法院高雄分院刑事判決                  九十二年度上易字第一三六號
    上  訴  人  台灣高雄地方法院檢察署檢察官
    被      告  甲○○
右上訴人因被告詐欺案件，不服臺灣高雄地方法院九十年度易字四六九九號中華民國
九十二年一月二十三日第一審判決（起訴案號：臺灣高雄地方法院檢察署九十年度偵
字第一九二二五號），提起上訴，本院判決如左：
    主  文
上訴駁回。
    理  由
一、公訴意旨略以：被告甲○○係鳳山世界貿易中心股份有限公司（下稱鳳山世貿公
    司）工程處處長，於民國（下同）七十三、四年間因工程業務結識五龍營造有限
    公司（下稱五龍公司）負責人乙○○，然平日甚少來往。嗣於八十八年十月間，
    甲○○偕其妻陳淑英（不知情）至乙○○處，持鳳凰城購物中心投資計畫說明書
    （下稱鳳凰城投資計畫說明書）向乙○○遊說，表示其負責開發案之工程部分，
    並有工程決定權，將在高雄縣大寮鄉大發工業區內開發綜合商業區，因信任五龍
    公司之工程品質，欲將該工程介紹給五龍公司承做，經甲○○數度遊說後，乙○
    ○始有意承做該綜合商業區工地之工程。甲○○見乙○○有意承做工程後，為解
    決自己周轉不靈之困境，意萌為自己不法所有之意圖，先於八十八年十一月十一
    日藉口欲緊急發包工程須趕圖為由，向乙○○要求先付新台幣（下同）十萬元，
    為求取信乙○○，並開立票號為ＴＨ0000000之同額本票乙紙予乙○○以
    供擔保，致邱某陷於錯誤而如數交付；復於同年十一月十五日甲○○託陳淑英 (
    不知情）帶來一張親筆書寫之紙條，以工程上之需要為由，再度向乙○○要求給
    付六十萬元，惟乙○○為求慎重，要求與甲○○當面洽談，故並未給付，甲○○
    始未得逞；同年十一月十九日甲○○至五龍公司佯稱絕無問題，並出示鳳山世貿
    工商綜合區擋土牆新建工程明細表，表示要讓五龍公司承包工程之意，當場並向
    乙○○取得六十萬元作為約諾前金，並簽發編號ＴＨ0000000之同額本票
    乙紙交付邱某，以資憑信；嗣於同年十二月十六日，又假藉須至縣政府辦理土地
    事宜為由，向乙○○取得二十萬元，取款後甲○○本答應於當日下午簽發金額二
    十萬之本票，事後藉口改於八十九年一月五日簽發，惟甲○○旋避不見面，未依
    約交付本票。經乙○○事後查證，得知甲○○根本無工程決定權，始知受騙。因
    認被告涉犯刑法第三百三十九條第一項詐欺取財罪嫌云云。
二、按犯罪事實應依證據認定之，無證據不得認定犯罪事實。不能證明被告犯罪者，
    應諭知無罪之判決，刑事訴訟法第一百五十四條第二項、第三百零一條第一項分
    別定有明文。且事實之認定，應憑證據，如未能發現相當證據，或證據不足以證
    明，自不能以推測或擬制之方法，以為裁判基礎（最高法院四十年臺上字第八六
    號判例參照）。又告訴人之告訴，本以使被告受刑事訴追為目的，故其陳述是否
    與事實相符，自應調查其他證據，以資審認，苟其所為攻擊之詞，尚有瑕疵，則
    在此瑕疵未予究明以前，即不能遽採為斷罪之基礎（最高法院六十九年臺上字第
    一五三一號判例參照）。又認定犯罪事實，所憑之證據，雖不以直接證據為限，
    間接證據亦包括在內，然無論直接或間接證據，其為訴訟上之證明，須於通常一
    般之人均不致於有所懷疑，而得確信其為真實之程度者，始得據之為有罪之認定
    ，倘其證明尚未達到此一程度，而有合理性懷疑之存在時，即無從為有罪之認定
    （最高法院七十六年臺上字第四九八六號判例參照）。又按刑法第三百三十九條
    第一項詐欺罪之成立，以意圖為自己或第三人不法之所有，施用詐術使人將本人
    及第三人之物交付為要件。所謂以詐術使人交付，必須被詐欺人因其詐術而陷於
    錯誤，若其所用方法，不能認為詐術，亦不致使人陷於錯誤，即不構成該罪（最
    高法院四十六年度台上字第二六○號判例參照）。
三、本件公訴人認被告涉犯詐欺取財罪嫌，無非以告訴人借錢予被告之目的係為順利
    取得系爭工程承作機會，而被告利用告訴人此種心理，實施詐騙告訴人九十萬元
    ，有被告之借款紙條、高雄縣政府九十年四月十七日九十府建都字第五二八五七
    號函、現場工地照片三張、大高雄鳳山世貿工商綜合區擋土牆及整地工程簡圖、
    鳳山世貿安全圍籬及雜項工程圖、鳳山世貿工商綜合區擋土牆新建工程明細表、
    工程預算表、工程估價單、存證信函、假扣押裁定、執行命令詢價資料附卷為據
    。訊據被告甲○○固不否認於右揭時地有向告訴人乙○○借得右開款項等情，惟
    堅決否認有何詐欺之意圖，並辯稱：被告係私人與告訴人借貸上開款項，並非有
    承諾工程要讓告訴人承包，向告訴人詐欺金錢等語。經查：
（一）被告向告訴人借款九十萬元，其中七十萬元均有開立本票作為擔保，此有本票
      二紙在卷可稽，足認被告與告訴人亦有成立金錢消費借貸法律關係之意，且從
      被告所書寫之借款便條內容：「事關緊急，小弟能力有限，請速支援６０．．
      ．事關緊急，請速辦」等語，告訴人亦應明知被告之經濟狀況，而仍借款予被
      告，已難認被告有何施用詐術。而被告與告訴人於民國七十三、七十四年間即
      結識（見發查卷第二頁告訴狀），亦非素不相識之情形可比。另被告係鳳山世
      界貿易中心股份有限公司董事，並擔任該公司工程處處長，負責該公司工程規
      劃、設計、審核、採購、發包等職務，此有鳳山世界貿易中心股份有限公司九
      十年七月出具之證明書一份，是被告確就該公司所推出「鳳凰城購物中心投資
      計畫」之土木工程由何人承作部分，具有相當之建議權，亦難遽謂其有利用職
      務權限詐欺告訴人。
（二）本件告訴人於偵查中先指訴被告甲○○「保證」讓五龍公司承做高雄縣大寮鄉
      大發工業區內開發綜合商業區之工程，嗣改稱被告於八十八年十月間說要「介
      紹」前揭工程給五龍公司承做（參見偵查卷第二十頁），其先後供述已有不一
      ；而被告則自始至終供稱被告係向告訴人允諾會居間介紹幫忙五龍公司取得系
      爭工程，被告僅為鳳山世貿公司工程處長，告訴人從事營造業長達十四年，絕
      不可能輕率相信被告有權決定將系爭工程交由告訴人承作，故被告應不可能「
      保證」讓五龍公司承作前揭工程，僅認被告僅向告訴人承諾可居間介紹幫忙告
      訴人取得承做系爭工程之機會，難認被告有保證告訴人一定可以承作系爭工程
      。退步言之，縱認告訴人願借款給被告，係被告有保證告訴人可以承作系爭工
      程，但此與告訴人評估被告有無償債能力無關，至多僅為告訴人基於人情因素
      而較難以推辭而已，被告應不致於陷於錯誤，自難以詐欺罪相繩。而被告倘蓄
      意詐欺，其儘可藉機要求告訴人給付佣金，反而毋庸留下本票等債權憑證於告
      訴人手中，益證被告係出於借款而事後週轉不靈無法償還所致。
（三）又據告訴人指稱，被告係藉口欲緊急發包工程須趕圖為由，向告訴人要求先付
      十萬元，又以鳳山世貿工商綜合區擋土牆新建工程，表示要讓五龍公司承包工
      程之意，當場向告訴人取得六十萬元作為約諾前金，嗣又假藉須至縣政府辦理
      土地事宜為由，向告訴人取得二十萬元，取款後被告本答應於當日下午簽發金
      額二十萬之本票，事後藉口改於八十九年一月五日簽發，惟被告旋避不見面，
      未依約交付本票云云。依告訴人此項指訴，其所交付之款項本意係與鳳山世貿
      公司有關，被告雖為鳳山世貿公司工程處長，但該款既屬先付款、約諾前金等
      名目，被告收取前開金額僅須簽收該款項即可，何須簽發本票？更何須簽發被
      告本人名義之本票？告訴人此項指訴亦有違經驗法則。
（四）至於告訴人所提之已發包之圍籬工程金額不多，有報價單一紙附卷足憑，依告
      訴狀中所陳述其意欲參與之土木工程係一至二十億之數額，上開圍籬工程，顯
      非告訴人所欲承作之工程項目，自不得以該工程已由他人承作，即遽認被告有
      詐欺行為。
（五）綜上所述，尚難遽認被告有公訴人指訴詐欺犯行；此外，復查無其他積極證據
      足資證明被告犯罪，自屬不能證明被告；本案應屬民事糾紛。
四、原審因而為被告無罪之判決，核無不合，檢察官上訴意旨仍認被告犯罪，為無理
    由，應於駁回。
據上論結，應依刑事訴訟法第三百六十八條，判決如主文。
本案經檢察官王登榮到庭執行職務。
中      華      民      國    九十二    年     十一     月    二十七    日
                              臺灣高等法院高雄分院刑事第一庭
                                  審判長法官  曾永宗
                                        法官  郭玫利
                                        法官  邱永貴
右正本證明與原本無異。
不得上訴。
                                  法院書記官  梁雅華
中    華    民    國      九十二      年      十一      月    二十八    日


司法院資訊處製作；財團法人民間司法改革基金會備份。
